臺灣臺中地方法院刑事判決　　　　　　　96年度易字第1540號
公　訴　人　臺灣臺中地方法院檢察署檢察官
被　　　告　丙○○
　　　　　　　　　　（現另案於臺灣臺中戒治所強制戒治中）
上列被告因詐欺案件，經檢察官提起公訴（九十六年度偵字第四
四五七號），本院判決如下：
    主　　文
丙○○幫助連續意圖為自己不法之所有，以詐術使人將本人之物
交付，累犯，處有期徒刑月，如易科罰金，以佰元折算壹日
。
    犯罪事實
一、丙○○前曾於民國八十三年間因肅清煙毒條例、違反槍砲彈
    藥刀械管制條例案件，經本院以八十二年度訴字第四八二○
    號刑事判決分別判處有期徒刑三年六月、六月，經提起上訴
    後，由臺灣高等法院臺中分院於八十三年四月十三日以八十
    三年度上訴字第一一六九號判決上訴駁回而確定；又於八十
    三年間因違反麻醉藥品管理條例案件，經本院以八十三年度
    訴字第二○九三號刑事判決判處有期徒刑五年二月，經提起
    上訴後，分別經臺灣高等法院臺中分院以八十三年度上訴字
    第四○三一號、最高法院以八十四年度臺上字第三五一二號
    駁回上訴，而於八十四年七月二十六日確定；上開三罪經定
    應執行刑為有期徒刑八年六月確定，入監執行後，於八十六
    年十二月十九日假釋付保護管束，迄至九十一年二月二日假
    釋期滿未經撤銷假釋，其未執行之刑，以已執行論而執行完
    畢。
二、丙○○猶不知悔改，其得預見蒐集帳戶存摺、提款卡、密碼
    、印章之真實姓名年籍均不詳而自稱「陳先生」之成年人，
    收受帳戶將供作為其所屬犯罪集團非法轉帳使用，或欲詐騙
    他人使之將款項匯入該帳戶後領取花用，致使被害人及偵查
    機關無從追查，而其發生並不違背其本意，竟基於幫助該真
    實姓名年籍均不詳而自稱「陳先生」之成年人及其所屬詐欺
    犯罪集團成員詐欺取財之犯意，在民國九十四年十一月間起
    至同年十二月二十二日前間之某日，將其在仁德二空郵局開
    設之帳號0000000000000號帳戶之存摺、提款卡、密碼、印
    章，於臺中市東興市場內，交付予「陳先生」，充作「陳先
    生」所屬犯罪集團轉向他人詐欺取財之工具。嗣有：
（一）乙○○於九十四年十二月間某日，接獲一真實姓名年籍均
      不詳之成年人打來的電話，佯稱欲向乙○○借款，乙○○
      心軟信以為真而陷於錯誤，於九十四年十二月二十三日上
      午九時多，先至蘆洲中原路郵局，於同日上午九時五十六
      分三十九秒，匯款新臺幣（下同）九千八百元至丙○○上
      開帳戶。嗣因附近居民發覺有異，告知乙○○可能受騙，
      乙○○始知受騙而於九十四年十二月二十六日下午三時二
      十分許報警處理。
（二）甲○○於九十四年十二月二十三日上午十時許，接到一位
      真實姓名年籍均不詳之成年人撥打的電話，佯稱甲○○因
      中二獎九十九萬元，如要兌領，需先支付律師費九千八百
      元，致甲○○陷於錯誤，至臺北市第九信用合作社所設之
      自動櫃員機，依其指示於同日上午十時五十九分許，轉帳
      九千八百元至丙○○上開帳戶，嗣於同日下午一時許，甲○○又接到該真實姓名年籍均不詳之成年人撥打之電話，
      佯稱需再匯款六萬元，致甲○○不疑有他，再至郵局，於
      同日下午一時七分二十九秒匯款六萬元至丙○○上開帳戶
      ，惟甲○○於同日下午二時許，又接到一真實姓名年籍均
      不詳而自稱「會計師」之電話，佯稱要其匯款的金額是港
      幣而非新臺幣，並要求其補差額，甲○○即要求退費，但
      未獲置理，甲○○始知受騙，而於同日下午四時三十分許
      報警處理。
三、案經臺南縣警察局歸仁分局報請臺灣臺南地方法院檢察署檢
    察官呈請臺灣高等法院檢察署檢察長核轉臺灣臺中地方法院
    檢察署檢察官偵查起訴。
    理    由
一、訊據被告丙○○固坦承其曾在仁德二空郵局開設帳號000000
    0000000號帳戶等情不諱，惟矢口否認有何幫助詐欺取財之
    犯行，辯稱：其於九十四年十一、十二月間，在臺中市東興
    市場賣菜，有一位自稱「陳先生」之成年人，問其是否要辦
    貸款，並發給其名片，其表示要辦貸款，本來「陳先生」說
    先拿信用卡以卡辦卡，後來說其信用不好，要幫其申請貸款
    ，所以其在東興市場內，將其所有在仁德二空郵局所開立之
    帳號000000000 00000號帳戶的存摺、提款卡、密碼及印章
    ，提供給「陳先生」，過幾天，其有跟「陳先生」聯絡，之
    後就聯絡不上了，嗣後其也沒有辦理掛失止付云云。惟查：
（一）被告開立之仁德二空郵局帳號0000000000000號帳戶確實
      遭詐騙犯罪集團用以作為詐欺取財犯罪，致被害人乙○○
      損失九千八百元、被害人甲○○共損失六萬九千八百元之
      事實，業據被害人乙○○、甲○○分別於警詢指述綦詳，
      並有被告在仁德二空郵局所開立之帳號0000000000000號
      帳戶之儲金人紀要、查詢帳戶最近交易資料、查詢未印摺
      交易詳情各一份及郵政國內匯款執據二份、臺北市第九信
      用合作社自動櫃員機交易明細表一份附卷可稽。
（二）被告雖辯稱有「陳先生」之人，但又稱：「陳先生」有給
      其名片，但現在找不到，其後來也沒有去辦理掛失止付云
      云。然而，金融機構之帳戶存摺、提款卡、密碼、印章等
      相關資料事關個人財產權益之保障，其專有性甚高，除非
      本人或與本人親密關係者，難認有何理由可自由流通使用
      該存摺、提款卡、密碼、印章，一般人均有妥為保管及防
      止他人任意使用之認識，縱特殊情況偶需交付他人使用，
      亦必深入瞭解用途及合理性，始予提供，且該等專有物品
      如落入不明人士手中，而未加以闡明正常用途，極易被利
      用為與財產有關之犯罪工具，此為吾人依一般生活認知所
      易於體察之常識，對於此具有高度專有性，且與財產權益
      有關之存摺、提款卡、密碼、印章，任意交付他人，並對
      於其人之姓名及聯絡方式未予紀錄，且將名片任意放置，
      致本院無從查證，另被告亦無再為追查或保全之處置，此
      均顯與一般經驗法則相違，被告之辯解是否與事實相符，
      令人生疑。再者，被告自承其信用有問題，而上開仁德二
      空郵局郵政存簿儲金帳戶內並無多少存款，依照當今社會
      之金融借貸慣例，上開郵政存簿儲金帳戶並無可能成立被
      告辦理借貸手續之任何證明文件，被告交付上開帳戶存摺
      、提款卡、密碼、印章之行為，依一般之社會經驗觀之，
      顯對辦理借貸並無任何助益，被告此部分辯解，亦難採信
      。況且，近年來新聞媒體，對於不肖犯罪集團常利用人頭
      帳戶，作為詐騙錢財等犯罪工具，藉此逃避檢警查緝之情
      事，亦多所報導，政府亦大力宣導，督促民眾注意，主管
      機關甚至限制以提款卡轉帳之金額，是交付帳戶資料予非
      親非故之人，該取得帳戶資料之人應係為謀非正當資金進
      出，而隱瞞其資金流程及行為人身分曝光之不法使用，幾
      乎已成為人盡皆知之犯罪手法，足見被告顯有認知其交付
      上開仁德二空郵局郵政存簿儲金帳戶之存摺、提款卡、密
      碼、印章的行為，係與常情不符。
（三）又按刑法關於犯罪之故意，於直接故意，須行為人對於構
      成犯罪之事實，具備明知及有意使其發生之兩個要件；於
      間接故意，須行為人對於構成犯罪之事實，具備預見其發
      生及其發生不違背行為人本意之兩個要件，本件雖無證據
      證明被告有幫助不詳詐欺集團詐欺取財之直接故意，惟依
      前揭論述，足認被告將前開申設之帳戶資料交予不詳之詐
      欺集團成年成員使用時，顯能預見將遭用於詐欺取財之犯
      罪，是其主觀上不乏幫助他人詐欺犯罪之不確定故意，要
      無可疑。綜上所述，被告上開辯解，顯係事後卸責之詞，
      不足採信，其上開幫助詐欺取財之行為，事證明確，洵堪
      認定。
二、被告行為後，刑法業於九十四年一月七日修正，於同年二月
    二日公布，於九十五年七月一日施行。按行為後法律有變更
    者，適用行為時之法律，但行為後之法律有利於行為人者，
    適用最有利於行為人之法律，修正後即現行刑法第二條第一
    項訂有明文。刑法第三百三十九條第一項之詐欺取財罪，其
    罰金刑之法定刑原為得科或併科銀元一千元以下罰金，因罰
    金罰鍰提高標準條例第一項前段規定，提高為十倍，為得科
    銀元一萬元以下罰金。而依修正後刑法施行法第一條之一規
    定：「（第一項）中華民國九十四年一月七日刑法修正施行
    後，刑法分則編所定罰金之貨幣單位為新臺幣。（第二項）
    九十四年一月七日刑法修正時，刑法分則編未修正之條文定
    有罰金者，自九十四年一月七日刑法修正施行後，就其所定
    數額提高為三十倍。但七十二年六月二十六日至九十四年一
    月七日新增或修正之條文，就其所定數額提高為三倍」，及
    刑法第三十三條第五款修正為：「主刑之種類如下：五、罰
    金：新臺幣一千元以上，以百元計算之」等規定觀之，依修
    正後之法律，刑法第三百三十九條第一項詐欺取財罪所得科
    處之罰金刑最高額為新臺幣三萬元、最低額為新臺幣一千元
    ，然依被告行為時即修正前刑法第三十三條第五款規定之罰
    金最低額為銀元一元，並提高十倍計算，前開罰金刑，最高
    額為銀元一萬元，最低額為銀元十元，若乘以三倍而換算為
    新臺幣，最高額雖與新法同為新臺幣三萬元，然最低額僅為
    新臺幣三十元。因此，比較上述修正前、後之刑罰法律，自
    以被告行為時即修正前關於科處罰金刑之法律較有利於被告
    。
三、按被告以幫助詐欺取財之意思，參與詐欺取財構成要件以外
    行為等情，核係犯刑法第三百三十九條第一項詐欺取財罪之
    幫助犯。被告基於幫助他人犯罪之意思，提供仁德二空郵局
    郵政存簿儲金帳戶之存摺、提款卡、密碼、印章交予犯罪集
    團使用，供作匯款專戶，以供詐騙集團成員共同連續詐騙取
    得被害人乙○○、甲○○交付之款項之行為，係就他人之犯
    罪加以助力，而參與構成要件以外之行為，為幫助犯，爰依
    修正後刑法第三十條第二項規定，依正犯之刑減輕之（依最
    高法院九十五年第二十一次刑事庭會議決議意旨，刑法第三
    十條雖有修正，但純為文字之修正，非屬法律變更，無比較
    適用之問題，應適用修正後之裁判時法）。又被告前曾於八
    十三年間因肅清煙毒條例、違反槍砲彈藥刀械管制條例案件
    ，經本院以八十二年度訴字第四八二○號刑事判決分別判處
    有期徒刑三年六月、六月，經提起上訴後，由臺灣高等法院
    臺中分院於八十三年四月十三日以八十三年度上訴字第一一
    六九號判決上訴駁回而確定；又於八十三年間因違反麻醉藥
    品管理條例案件，經本院以八十三年度訴字第二○九三號刑
    事判決判處有期徒刑五年二月，經提起上訴後，分別經臺灣
    高等法院臺中分院以八十三年度上訴字第四○三一號、最高
    法院以八十四年度臺上字第三五一二號駁回上訴，而於八十
    四年七月二十六日確定；上開三罪經定應執行刑為有期徒刑
    八年六月確定，入監執行後，於八十六年十二月十九日假釋
    付保護管束，迄至九十一年二月二日假釋期滿未經撤銷假釋
    ，其未執行之刑，以已執行論而執行完畢之事實，有臺灣高
    等法院前案紀錄表、刑案資料查註紀錄表各一份附卷可憑，
    而被告行為後，刑法第四十七條關於累犯之規定有修正，其
    於五年內再故意犯本件有期徒刑以上之罪，不論依修正前之
    刑法第四十七條，或修正後之刑法第四十七條第一項之規定
    ，均構成累犯，對被告而言，並無有利或不利之情形，自不
    生新舊法比較之問題，應依修正後之刑法第四十七條第一項
    規定，論以累犯，並加重其刑（參見最高法院九十五年第二
    十一次刑事庭會議決議意旨）。爰審酌被告素行不佳，仍不
    知悛悔，正值年輕力壯，竟不思以正當工作，以賺取生活之
    資，因貪圖小利，申請仁德二空郵局郵政存簿儲金帳戶以幫
    助他人詐欺取財，對被害人乙○○、甲○○造成財產上之損
    害，犯後復否認犯行，並無悔意，惡性非輕，惟念及被告所
    得非多等一切情狀，量處如主文所示之刑。又被告行為後，
    刑法第四十一條第一項前段亦有修正，被告行為時，依修正
    前刑法第四十一條第一項前段、罰金罰鍰提高標準條例第二
    條（現已刪除）之規定，有期徒刑、拘役易科罰金之折算標
    準，原以銀元一百元、二百元、三百元折算一日，經折算為
    新臺幣後，應以新臺幣三百元、六百元、九百元折算一日，
    而刑法第四十一條第一項前段修正後，則規定為以新臺幣一
    千元、二千元或三千元折算一日，此因屬科刑規範事項之變
    更，其折算標準為裁判時所應諭知，自有就新舊法規定比較
    之必要，經比較新舊法結果，以被告行為時關於易科罰金之
    規定，較有利於被告。〔按定易科罰金之折算標準，係屬科
    刑規範事項，非屬最高法院九十五年五月二十三日九十五年
    第八次刑庭會議決議第一、（四）則所定，比較新舊法應就
    罪刑有關之共犯、未遂犯、想像競合犯、牽連犯、連續犯、
    結合犯，以及累犯加重、自首減輕暨其他法定加減原因（如
    身分加減）與加減例等一切情形，綜其全部罪刑之結果而為
    比較之情形，其既非屬法律適用之情形，即無與之綜合比較
    之適用，附此敘明〕。是依修正前刑法第四十一條第一項前
    段、罰金罰鍰提高標準條例第二條之規定，諭知易科罰金之
    折算標準。
據上論斷，應依刑事訴訟法第二百九十九條第一項前段，刑法第
二條第一項、第三百三十九條第一項、第三十條第一項前段、第
二項、（修正前）第三十三條第五款、第四十七條第一項、（修
正前）第四十一條第一項前段，罰金罰鍰提高標準條例第一條前
段、（修正前）第二條，判決如主文。
本案經檢察官丁○○到庭執行職務
中　　華　　民　　國　　96　　年　　 6　　月　　22　　日
                  刑事第十五庭  審判長法  官  曾佩琦
                                      法  官  蔡美華
                                      法  官  楊真明
上正本證明與原本無異。
如不服本判決，應於送達後十日內向本院提出上訴狀（須附繕本
），上訴於臺灣高等法院臺中分院。
                                      書記官  呂苗澂
中　　華　　民　　國　　96　　年　　 6　　月　　22　　日
附錄本案論罪科刑法條
刑法第三百三十九條：
　意圖為自己或第三人不法之所有，以詐術使人將本人或第三人
  之物交付者，處五年以下有期徒刑、拘役或科或併科一千元以
  下罰金。
　以前項方法得財產上不法之利益或使第三人得之者，亦同。
　前二項之未遂犯罰之。
